臺灣高雄地方法院民事判決　　　　　　 93年度簡上字第274號
上　訴　人　乙○○
訴訟代理人　陳魁元律師
被上訴人　　戊○○
當事人間請求確認本票債權關係不存在事件，上訴人對於民國93
年9月9日本院高雄簡易庭93年度雄簡字第2196號第一審判決提起
上訴，本院於民國94年5月9日言詞辯論終結，判決如下：
    主      文
上訴駁回。
第二審訴訟費用由上訴人負擔。
    事實及理由
一、上訴人主張：被上訴人與訴外人丙○○、丁○○、陳聖文共
    同繼承位在高雄市○○區○○街2 巷25弄3 號房屋暨坐落土
    地（下稱系爭房地），並登記在丙○○、陳聖文名下，俟系
    爭房地出售時，再將買賣價金均分與上開四人。伊於民國93
    年2 月間，以新臺幣（下同）0000000 元，向丙○○、陳聖
    文購得系爭房地，被上訴人原可分得700000元，然因被上訴
    人積欠陳聖文100000元，陳聖文要求代扣100000元，伊乃於
    給付買賣價金尾款時，在甲○○代書事務所當場以手寫簽發
    面額100000元之本票交予被上訴人，作為代為扣款之憑證，
    詎被上訴人竟將上開本票面額以打印機變造為600000元，並
    持向本院聲請裁定准予強制執行（下稱系爭本票）。而系爭
    房地買賣價金僅為0000000 元，兩造並未合意給付被上訴人
    佣金500000元，被上訴人辯稱伊同意給付佣金，應負舉證責
    任。況系爭房地之買賣介紹人為丙○○，伊不可能給付被上
    訴人佣金，爰訴請確認系爭本票債權對上訴人不存在等情。
    並於原審聲明：確認被上訴人執有伊簽發之系爭本票，對上
    訴人之本票債權不存在。嗣經原審判決駁回上訴人之訴，上
    訴人不服原判決，提起本件上訴，除援用原審主張及陳述外
    ，並於本院補陳︰伊早於系爭本票發票日前一日，已將原該
    分配被上訴人之100000元，交付陳聖文；兩造為系爭本票之
    直接前後手關係，被上訴人既辯稱系爭本票之原因關係為伊
    支付買賣系爭房地之佣金，為伊所否認，自應由被上訴人就
    佣金給付之事實負舉證責任；況伊向來簽發票據之習慣均以
    手寫方式為之，從未使用打印機，而系爭本票係使用打印機
    簽發，顯非伊所為等語。爰於本院聲明︰(一)原判決廢棄。(二)
    確認被上訴人執有伊簽發之系爭本票債權對上訴人不存在。
二、被上訴人則以：因丁○○、陳聖文不願意賣系爭房屋，經伊
    居中斡旋後才完成買賣，上訴人遂同意私下給付佣金500000
    元予伊；上訴人於交付買賣價金尾款當日，在甲○○代書事
    務所，簽發並交付面額100000元之本票一張予伊，嗣後在甲○○代書事務所外面，上訴人答應簽發面額600000元之本票
    ，其中100000元係為補貼伊少分得之100000元，上訴人並要
    伊隔二天到家裡拿系爭本票，伊再將先前執有100000元本票
    交還上訴人等語，資為抗辯。並於原審聲明：駁回上訴人之
    訴。茲因上訴人不服原判決，提起本件上訴，除援用原審主
    張及陳述外，並於本院補陳︰系爭房地係伊父親之遺產，原
    由丁○○居住，但因丙○○與丁○○、陳聖文互不往來，所
    以才透過伊居中斡旋；兩造間佣金之約定為暗盤，故丙○○
    、丁○○、陳聖文都不知情等語置辯。爰於本院聲明︰上訴
    駁回。
三、兩造不爭執之事項：
  (一)上訴人於93年2 月間，以0000000 元向丙○○、陳聖文購得
    系爭房地。
  (二)上訴人於93年4 月1 日，在甲○○代書事務所，曾簽發並交
    付被上訴人面額100000元之本票一紙；嗣於同年月15日，上
    訴人在甲○○代書事務所，復簽發並交付被上訴人面額1000
    00元本票一紙。
  (三)被上訴人執系爭本票向本院聲請裁定准予強制執行，由本院
    以93年度票字第7947號民事裁定准予強制執行。
  (四)系爭本票除面額600000元部分外，其餘關於發票人姓名、身
    分證字號、住址、發票日、到期日、受款人姓名等事項均為
    真正。
四、是以，本件兩造間之爭點厥為︰(一)系爭本票是否遭被上訴人
    變造？(二)兩造就系爭本票之原因關係如有爭執，應由何人負
    舉證責任？茲分敘如後。
五、系爭本票是否遭被上訴人變造？
  (一)上訴人主張：系爭本票面額部分遭被上訴人變造乙節，為被
    上訴人所否認。經查，原審將系爭本票原本送請法務部調查
    局鑑定，該局以VSC-1 影像光譜比對儀、多波域光源儀、光
    纖顯微儀及底角度側光檢視等方法鑑定後，鑑定結果為：系
    爭本票無論發票日、到期日、發票人姓名、身分證字號、住
    址、受款人姓名及面額等事項，均未發現有變造之痕跡等情
    ，有該局93年6 月28日調科貳字第09300252150 號鑑定通知
    書乙份在卷可稽，堪認系爭本票應屬真正，其上面額並未經
    變造，故上訴人主張系爭本票面額部分遭被上訴人變造云云
    ，顯與事實不符，自不足採信。
  (二)次查，參酌證人甲○○於原審證稱：兩造及丙○○、陳聖文
    等人在伊事務所時，因提到被上訴人欠陳聖文100000元，就
    要求上訴人將該給付被上訴人之700000元，扣掉100000元並
    暫時由上訴人保管，但被上訴人希望上訴人開立100000元本
    票作為收據，並由伊在該紙本票後面註記︰兩造與陳聖文三
    人見面後，由上訴人給付陳聖文100000元，該本票即當場作
    廢；後因兩造認為可以互相信賴，就把該本票撕掉，但上訴
    人另向伊要一張空白本票，伊有看到上訴人開票，但伊不知
    開多少金額。伊在事務所內拿二張本票給被上訴人，系爭本
    票係伊事務所提供之空白本票，另一張本票已撕掉。伊事務
    所並無數字打印器。伊有看到已撕掉本票金額為上訴人以手
    寫之100000元等語（見原審93年8 月26日言詞辯論筆錄，原
    審卷宗頁48至49），固得證明上訴人曾簽發面額100000元之
    本票一張交付被上訴人，惟該本票業已當場撕毀；至系爭本
    票則係由甲○○提供之空白本票填載完成，而甲○○並未看
    到上訴人在系爭本票上手寫100000元，核與甲○○於本院證
    稱︰「（是否有看過系爭本票）？這種空白本票是我們事務
    所的，但我沒有看過這張金額的本票。…」、「我有提供二
    張空白的本票給上訴人，其中一張面額100000元的本票就是
    撕掉的那張。另外一張本票是因為被上訴人要求上訴人重新
    開立，所以才向我拿空白本票。後來上訴人是否將該張空白
    本票簽發後交給被上訴人，我不清楚。」、「（當時你拿空
    白本票給上訴人時，有哪些人在場？）丙○○在場，因為當
    天是交付買賣價金之尾款。」、「我不知道（開立重新開立
    本票之目的）」、「因為他們沒有將該本票給我過目，所以
    我不知道上訴人簽發該本票後交給誰。」、「（你在簡易庭
    陳述第二張空白本票在你事務所裡面交給被上訴人，你有看
    到該本票是在你的事務所內交給被上訴人？）那是我推測的
    並非我所看見的。因為上訴人有簽發支票並且交給被上訴人
    ，所以我才推測第二張本票也有交給被上訴人。」等情大致
    相符，足徵甲○○之證詞，充其量僅能證明上訴人係為扣掉
    被上訴人應返還陳聖文之100000元，而簽發並交付被上訴人
    第一張面額100000元本票，嗣因上訴人確實給付陳聖文1000
    00元，而將第一張面額100000元之本票撕掉；再因被上訴人
    要求上訴人重新開立本票，而交付空白本票一張予上訴人等
    事實，至於上訴人是否完成該空白本票之發票行為，並將該
    完成發票之本票交予被上訴人等部分，均無從依證人甲○○
    之證述得知。準此，甲○○到庭所為證述即難資為有利於上
    訴人之事實認定。
  (三)又查，上訴人於本院提出所簽發之支票十四紙，固得以證明
    上訴人係以手寫方式簽發該十四紙支票之事實，惟此一事實
    既不足以證明上訴人確係以手寫方式簽發系爭本票，尤難於
    證明系爭本票之面額，係遭被上訴人所變造之事實。
  (四)此外，上訴人對於其主張被上訴人變造系爭本票面額乙節，
    既未提出其他證據以實其說，則上訴人主張被上訴人變造系
    爭本票云云，即屬無據。
六、兩造就系爭本票之原因關係如有爭執，應由何人負舉證責任
    ？
  (一)按支票乃文義證券及無因證券，證券上之權利義務悉依證券
    上所載文句而決定其效力，從而本票上權利，依本票文義而
    發生，與其基礎原因關係各自獨立，本票上權利之行使不以
    其原因關係存在為前提，故其原因關係不存在或無效時，執
    票人仍得依本票文義行使其權利；又票據行為，為不要因行
    為，執票人不負證明關於給付原因之責任，如票據債務人主
    張執票人取得票據出於惡意或詐欺時，則應由該債務人負舉
    證之責，此有最高法院49年臺上字第334 號及64年臺上字第
    1540號判例要旨可資參照。
  (二)查上訴人就系爭本票之原因關係，自始即主張係因擔保給付
    陳聖文100000元而簽發，惟被上訴人則執以系爭本票係因兩
    造間存在之佣金給付關係而由上訴人所簽發等語置辯，則參
    諸前開最高法院判例要旨，自應由票據債務人即上訴人就系
    爭本票原因關係確為因擔保給付陳聖文100000元之事實，負
    舉證之責。準此，上訴人主張本件應由被上訴人就其所辯系
    爭本票原因關係，先負舉證責任，即屬無據。
七、次查，上訴人就系爭本票原因關係乙節固舉證人丙○○、丁○○證詞為證，惟參酌丙○○、丁○○於本院證稱︰沒聽說
    兩造對於系爭房地買賣，因被上訴人居中斡旋而約定給付佣
    金；被上訴人有說服陳聖文出售系爭房地，並有告知丁○○
    出售系爭房地等語（見94年3 月18日準備程序筆錄頁4 至5
    、8 至10）相互以觀，並無從證明系爭本票原因關係係為擔
    保給付陳聖文100000元而簽發之事實，自難資為上訴人有利
    事實之認定。此外，上訴人對於系爭本票原因關係，既未再
    提出其他證據以實其說，則上訴人就系爭本票原因關係之主
    張，洵難遽採。
八、綜上所述，上訴人對於其主張系爭本票之原因關係，迄未能
    舉證以實其說，而本票係無因證券、文義證券性質，上訴人
    既為系爭本票之發票人，自應就系爭本票所載文義負責。從
    而，上訴人訴請確認被上訴人執有系爭本票債權對上訴人不
    存在，為無理由，不應准許。原審為上訴人敗訴之判決，並
    無違誤，上訴意旨指摘原判決不當，求予廢棄改判，為無理
    由，應予駁回。
據上論結，本件上訴為無理由，依民事訴訟法第436條之1第3項
、第449條第1項、第78 條，判決如主文。
中　　華　　民　　國　　94　　年　　5 　　月　　23　　日
            民事第二庭    審判長法　官　李昭彥
                                法　官　黃呈熹
                                法　官　劉定安
正本係照原本作成。
本判決不得上訴。
中　　華　　民　　國　　94　　年　　5 　　月　　23　　日
                                書記官　王壹理
